【裁判字號】    92,台上,2494
【裁判日期】    921120
【裁判案由】    租佃爭議
【裁判全文】
最高法院民事判決                              九十二年度台上字第二四九四號
    上  訴  人  甲○○○
                辰 ○ ○
                巳 ○ ○
                癸 ○ ○
                壬 ○ ○
                乙 ○ ○
                子○○○
                丑 ○ ○
                己 ○ ○
                戊 ○ ○
                劉 美 
                丁 ○ ○
                庚 ○ ○
                寅 ○ ○
                丙 ○ ○
                卯 ○ ○
    共      同
    訴訟代理人  楊源隆律師
    被 上訴 人  辛 ○ ○
    訴訟代理人  羅 秉 成律師
右當事人間因租佃爭議事件，上訴人對於中華民國九十二年六月三十日台灣高等法院
第二審更審判決（九十年度上更(二)字第二五四號），提起上訴，本院判決如左：
    主  文
上訴駁回。
第三審訴訟費用由上訴人負擔。
    理  由
本件被上訴人主張：坐落新竹縣峨嵋鄉○○段中興小段二八地號土地（下稱系爭土地
），原係其先父劉建源所有，後由其取得所有權。劉建源於生前分別與訴外人劉阿雲
、劉阿蘭訂立新竹縣峨嵋鄉公所峨中字第五號、第九號耕地租約，嗣由劉阿雲之繼承
人劉寬榮、劉增榮；劉阿蘭之繼承人丙○○、卯○○（下稱劉寬榮等四人）申請變更
，再分別訂立第五號、第五之一號、第九號、第九之一號租約。（劉增榮、劉寬榮先
後於民國八十九年六月二十六日、九十一年五月十日死亡，甲○○○、辰○○、巳○
○、癸○○、壬○○、乙○○（下稱甲○○○等六人）為劉寬榮之繼承人；子○○○
、丑○○、己○○、戊○○、劉美、丁○○、庚○○、寅○○（下稱子○○○等八
人）為劉增榮之繼承人，並分別聲明承受訴訟），劉寬榮等四人於七十三年間擅自於
系爭土地上擴建祖墳，違反耕地三七五減租條例第十六條規定，上開租約均屬無效等
情，爰求為確認兩造間就系爭土地之耕地租約關係均不存在；上訴人應協同辦理租約
註銷登記，並將如第一審判決附圖（附圖）所示Ｃ部分墳墓（下稱系爭墳墓）及Ａ、
Ｂ、Ｄ、Ｅ、Ｆ、Ｇ、Ｈ部分之地上作物遷移、除去，返還系爭土地與伊之判決。（
第一審為被上訴人敗訴判決，被上訴人不服提起第二審上訴，原審更審判決上訴人甲
○○○等六人就第五號；上訴人子○○○等八人就五之一號、上訴人丙○○就第九號
、上訴人卯○○就第九之一號之耕地租約關係不存在；上訴人各應協同辦理租約註銷
登記；上訴人甲○○○等六人就附圖所示Ｇ部分，上訴人子○○○等八人就附圖所示
Ｂ部分，上訴人甲○○○等六人及子○○○等八人就附圖所示Ｅ部分，上訴人丙○○
就附圖所示Ｄ部分，上訴人卯○○就附圖所示Ａ、Ｆ部分之地上物遷移、除去，返還
該部分土地，駁回被上訴人其餘上訴，上訴人就原審關於其敗訴部分提起第三審上訴
，被上訴人就其敗訴部分，未據聲明不服）。
上訴人則以：系爭墳墓僅建於上訴人丙○○承租之耕地內，與其餘之人無關，不能認
為四份租約全屬無效。又系爭墳墓劉家先祖曾予重修，七十三年間再予重建，無擴建
情事等語，資為抗辯。
原審審理結果以：系爭土地原為被上訴人之父劉建源所有，被上訴人於八十一年間因
繼承取得所有權，劉建源就系爭土地原與訴外人劉阿雲、劉阿蘭分別訂立新竹縣峨嵋
鄉公所峨中字第五號、第九號耕地租約，劉阿雲部分原訂租賃期間為三十七年十二月
二十日起至四十年十二月十九日止；劉阿蘭原訂租賃期間為三十八年十二月二十日起
至四十年十月十九日止，期滿經依耕地三七五減租條例第二十條續訂租約。劉寬榮、
劉增榮係劉阿雲之子，丙○○、卯○○係劉阿蘭之子，上開第五號耕地租約由劉寬榮
、劉增榮於八十一年五月二十九日准予租約變更登記，分別訂立峨中字第五號、第五
之一號租約，第九號耕地租約則由丙○○、卯○○於七十五年八月十二日准予變更承
租人名義，分別訂立峨中字第九號、第九之一號租約，有戶籍謄本、新竹縣峨嵋鄉公
所峨中字第五、五之一、九、九之一號租約可稽，並經證人曾文正、許運枝證明無訛
，堪信為真實。查上訴人分耕之位置，如日據時期昭和十八年（民國三十二年）三月
十八日之日據時期地籍圖所示，有日據時期之分耕圖可考。而系爭土地現種植茶樹、
檳榔及橄欖樹、土地上有四、五十坪面積之墓園（下稱系爭墳墓）、墓碑上記載「七
十三年歲次甲子重修」，另旁邊放置一舊墓碑上載「大正辛酉年（即民國十年）仲秋
吉月修」之文字等情，經第一審法院勘驗屬實，有勘驗筆錄可參，上訴人分耕之位置
，如日據時期昭和十八年（民國三十二年）三月十八日之日據時期地籍圖所示，並經
地政事務所測量，製有測量成果圖（附圖）可按，足見系爭土地原有上訴人之祖墳，
而上訴人於七十三年間又將該祖墳重建，而成為如附圖Ｃ部分所示並有照片為憑。對
照日據時期昭和十八年之分耕圖與附圖，附圖Ｃ部分所示系爭墳墓係坐落在劉增榮、
丙○○分別耕作之Ｂ部分及Ｄ部分之間，與修建前原僅坐落在丙○○所耕作部分之情
形不符，復經行政院農業委員會林務局農林航空測量所函覆：六十七年六月三十日拍
攝之照片於該土地上之墳墓疑似有「兩門」，面積較小；七十三年十月九日拍攝之照
片於該土地上墳墓變化為「一門」，且面積較六十七年大，有該所九十一年七月十九
日函可證，再徵諸上訴人亦陳稱本件墳墓修建前僅葬伊等十八世祖劉福桂（即劉春桂
）、劉福傳（即劉春傳）兩個骨灰甕，重建時加葬十三個骨灰甕等語，由此以觀，上
訴人之祖墳於七十三年間修建時應有擴大範圍，足以認定。次按耕地承租人應自任耕
作，並不得將耕地轉租於他人；承租人違反前項規定時，原訂租約無效，得由出租人
收回自行耕種或另行出租，耕地三七五減租條例第十六條規定甚明。所謂承租人應自
任耕作，係指承租人應以承租之土地供自己從事耕作之用而言，如承租人以承租之土
地建築房屋居住或他非耕作之用者，均在不自任耕作範圍之內，應構成同條例第二項
所定原訂租約無效之原因。又承租人不自任耕作之情形，縱僅存在於承租土地之一部
，不論其面積多寡，全部租約仍屬無效。查本件上訴人於七十三年間將其原承租之土
地上之墳墓擴建其範圍，且墳墓從第九號租約範圍（承租人名義為劉阿蘭，嗣由丙○
○分得耕作），擴大至第五號租約範圍（承租人名義為劉阿雲，嗣由劉增榮分得耕作
），原兩份租約均有不自任耕作情形，參照前開說明，全部租約均屬無效。原二份租
約既已因不自任耕作而無效，縱嗣後就該二份租約換訂四份租約，仍然全部無效。惟
依第五‧五之一、九‧九之一號耕地租約記載，劉寬榮等四人分別承租土地之面積為
劉寬榮０‧二四七三公頃、劉增榮０‧三八八０公頃、丙○○０‧三二七八甲（即０
‧三一七九公頃）、卯○○０‧三二七七甲（即０‧三一七八公頃），然對照昭和十
八年之分耕圖與附圖以觀，上訴人各自單獨耕作之面積則為劉寬榮０‧０八一六公頃
（附圖Ｇ部分）、劉增榮０‧一七五０公頃（附圖Ｂ部分）、丙○○０‧二六一四公
頃（附圖Ｄ部分）、卯○○０‧三０八六公頃（附圖Ａ、Ｆ部分），又劉寬榮與劉增
榮共同耕作０‧二九０六公頃（附圖Ｅ部分），其餘部分土地（附圖Ｈ部份）則由被
上訴人之被繼承人劉建源另出租與訴外人楊永澄、楊熾波，劉寬榮等四人，上訴人事
實上承租範圍僅如附圖Ａ、Ｂ、Ｃ、Ｄ、Ｅ、Ｆ、Ｇ所示部分之土地，被上訴人僅能
就上訴人各承租占有使用部分請求遷讓返還。從而，被上訴人請求確認伊與上訴人甲
○○○等六人就第五號；與上訴人子○○○等八人就第五之一號；與上訴人丙○○就
第九號；與上訴人卯○○就第九之一號之三七五耕地租約關係不存在；上訴人應協同
辦理租約註銷登記；及請求上訴人甲○○○等六人就附圖所示Ｇ部分；上訴人子○○
○等八人就附圖所示Ｂ部分，上訴人甲○○○等六人及子○○○等八人就附圖所示Ｅ
部分，上訴人丙○○就附圖所示Ｄ部分，上訴人卯○○就附圖所示Ａ、Ｆ部分之地上
物遷移、除去，返還該部分土地，應予准許等詞，為其心證之所由得，因而將第一審
所為被上訴人上開敗訴之判決予以廢棄，改判如被上訴人上開部分之所聲明。按承租
人違反耕地三七五減租條例第十六條規定不自任耕作時，原定租約無效。所謂無效，
係當然無效，並不待出租人主張。故系爭耕地租約無效後，除兩造有另行成立租賃關
係之合意外，不因出租人嗣後繼續收租默示同意上訴人使用未自任耕作土地，或於原
訂租約租期屆滿後換訂租約，而使原已無效之租約恢復其效力。本件上訴人在七十三
年間在系爭土地上擴建墳墓，非供農耕使用，而有不自任耕作之情形，全部耕地租約
均屬無效，既為原審所合法確定之事實，則系爭耕地租約於七十三年間無效後，縱被
上訴人之被繼承人劉建源在七十八年間已知悉上訴人擴建墳墓，而仍予續約或收取租
金，系爭耕地租約亦屬無效。上訴論旨謂：劉建源已知悉上訴人擴建墳墓，且於七十
八年間猶繼續收取租金，被上訴人不得主張租約無效云云，並無可取。原審就被上訴
人上開請求部分，為上訴人敗訴判決，洵無違誤。上訴論旨，就原審取捨證據、認定
事實之職權行使，指摘原判決關此部分為不當，求予廢棄，非有理由。
據上論結，本件上訴為無理由。依民事訴訟法第四百八十一條、第四百四十九條第一
項、第七十八條，判決如主文。
中      華      民      國    九十二    年     十一     月     二十     日
                              最高法院民事第五庭
                                  審判長法官  朱  錦  娟
                                        法官  顏  南  全
                                        法官  許  澍  林
                                        法官  葉  勝  利
                                        法官  鄭  玉  山
      右正本證明與原本無異
                                              書  記  官
中      華      民      國    九十二    年     十二     月      二      日


司法院資訊處製作；財團法人民間司法改革基金會備份。
